---
title: "Latihan Praktikum 4 MPDW - AR, MA , ARMA"
author: "Pingkan Febbe Fiorela Kereh"
date: "2023-09-21"
output: html_document
---

## White Noise

*White noise* dibangkitkan dari suatu peubah acak, umumnya peubah acak normal.

```{r}
set.seed(087)
wn <- rnorm(300)
ts.plot(wn)
```


```{r}
par(mfrow = c(1, 2)) 
acf(wn)
acf(wn, xlim = c(1, 20))
```

Dapat terlihat bahwa *white noise* tidak memiliki autokorelasi dari ACF. Perhatikan bahwa terdapat gari lag ke-0 adalah korelasi observasi ke-t dengan dirinya sendiri. Nilai korelasi tersebut pasti 1. Sebagai alternatif, lag pertama di plot ACF dapat ditetapkan sebagai 1 (alih-alih 0) dengan menambahkan argumen `xlim(1, lag akhir)`. Plot tersebut dapat disandingkan bersamaan dengan membuat matriks $1 \times 2$ dengan `par(mfrow = c(1,2))`.


## Pembangkitan Model MA(2)

Membangkitkan model MA(2) dengan $\theta1 = 0.4$ dan $\theta2 = 0.6$ sebanyak 300 observasi dan $c=0$. Karena diperlukan satu nilai awal untuk $e_{t-1}$ dan $e_{t-2}$, masukkan nilai pertama white noise sebagai nilai awal tersebut.

```{r}
set.seed(087)
ma <- wn[1]
```

### Manual 

Nilai-nilai selanjutnya dapat dicari melalui *loop*. Bentuk loop dapat dilihat dari rumus MA(2) yang hendak dibangkitkan:

$$
y_t = e_t+0.4e_{t-1}+0.6e_{t-2}
$$

```{r}
for(i in 3:300){
   ma[i] <- wn[i] + 0.4 * wn[i - 1] + 0.6 * wn[i - 2] 
}
ma
```

### Menggunakan fungsi arima.sim

Selain menggunakan cara di atas, pembangkitan proses MA(2) dapat dilakukan dengan fungsi `arima.sim()` sebagai berikut.

```{r}
ma2 <- arima.sim(list(order=c(0,0,2), ma=c(0.4,0.6)), n=300)
ma2
```

## Karakteristik MA(2)

### Plot Time Series

```{r}
ts.plot(ma2)
```

Berdasarkan plot time series, terlihat bahwa data MA(2) yang dibangkitkan stasioner dalam rataan.

### Plot ACF

```{r}
acf(ma2,lag.max = 20)
```

Berdasarkan plot ACF yang dihasilkan, menunjukkan *cuts off* di lag kedua.

### Plot PACF

```{r}
pacf(ma2)
```

Berdasarkan plot PACF tersebut, terlihat bahwa plot PACF cenderung *tails off* (meluruh menjadi nol secara asimptotik) yang mengindikasikan bahwa data tidak stasioner.

### Plot EACF

```{r}
TSA::eacf(ma2)
```

Berdasarkan pola segitiga nol pada plot EACF, terlihat bahwa segitiga nol berada pada ordo AR(0) dan ordo MA(2).


### Scatterplot Antar Lag

#### Korelasi antara $Y_t$ dengan $Y_{t-1}$

```{r}
#Yt
yt_ma2 <- ma2[-1]
yt_ma2
#Yt-1
yt_1_ma2 <- ma2[-300]
yt_1_ma2
```

```{r}
plot(y=yt_ma2,x=yt_1_ma2)
```

Berdasarkan scatterplot tersebut, terlihat bahwa terdapat hubungan yang positif antara $Y_t$ dengan $Y_{t-1}$. Hal ini sesuai dengan teori yang ada.

```{r}
cor(yt_ma2,yt_1_ma2)
```

Korelasi antara $Y_t$ dengan $Y_{t-1}$ sebesar $0.3137$. 

#### Korelasi antara $Y_t$ dengan $Y_{t-2}$

```{r}
#Yt
yt_ma2 <- ma2[-c(1,2)]
yt_ma2
#Yt-2
yt_2_ma2 <- ma2[-c(299,300)]
yt_2_ma2
```

```{r}
plot(y=yt_ma2,x=yt_2_ma2)
```

Berdasarkan scatterplot tersebut, terlihat bahwa cenderung terdapat hubungan yang positif antara $Y_t$ dengan $Y_{t-2}$.

```{r}
cor(yt_ma2,yt_2_ma2)
```

Korelasi antara $Y_t$ dengan $Y_{t-2}$ sebesar $0.3516$

#### Korelasi antara $Y_t$ dengan $Y_{t-3}$

```{r}
#Yt
yt_ma2 <- ma2[-c(1,2,3)]
yt_ma2
#Yt-3
yt_3_ma2 <- ma2[-c(298,299,300)]
yt_3_ma2
```

```{r}
plot(y=yt_ma2,x=yt_3_ma2)
```

Berdasarkan scatterplot tersebut, terlihat bahwa cenderung tidak terdapat hubungan antara $Y_t$ dengan $Y_{t-3}$.

```{r}
cor(yt_ma2,yt_3_ma2)
```
Korelasi antara $Y_t$ dengan $Y_{t-3}$ hasil simulasi mendekati teori yang ada yaitu mendekati 0.

## Pembangkitan Proses AR

Membangkitkan proses AR, yaitu AR(2) dengan $\phi = 0.5$ dan $\phi = 0.2$ sebanyak 300 observasi dan $c=0$.

### Manual

```{r}
set.seed(087)
```

Nilai-nilai selanjutnya dapat dicari melalui *loop*. Bentuk loop dapat dilihat dari rumus AR(2) yang hendak dibangkitkan:

$$ Y_t = e_t+0.5Y_{t-1}+0.2Y_{t-2} $$

```{r}
n<-length(wn)
n
ar <- c(1:n) 
for (i in 3:n) {ar[i]<-wn[i] + 0.5*ar[i-1] + 0.2*ar[i-2]}
ar
```


### Menggunakan fungsi arima.sim

Selain menggunakan cara di atas, pembangkitan proses AR dapat dilakukan dengan fungsi `arima.sim()` sebagai berikut.

```{r}
ar2 <- arima.sim(list(order=c(2,0,0), ar=c(0.5,0.2)), n=300)
ar2
```

## Karakteristik AR(2)

### Plot Time Series

```{r}
ts.plot(ar)
```

Berdasarkan plot time series tersebut terlihat bahwa data cenderung stasioner pada rataan.

### Plot ACF

```{r}
acf(ar)
```

Berdasarkan plot ACF tersebut terlihat bahwa plot ACF cenderung *tails off* (meluruh menjadi nol secara asimptotik) yang mengindikasikan bahwa data tidak stasioner.

### Plot PACF

```{r}
pacf(ar)
```

Berdasarkan plot PACF tersebut, terlihat bahwa plot PACF *cuts off* pada lag kedua, sejalan dengan teori yang ada.

### Plot EACF

```{r}
TSA::eacf(ar)
```

Berdasarkan pola segitiga nol pada plot EACF, terlihat bahwa segitiga nol berada pada ordo AR(2) dan ordo MA(1).

### Scatterplot Antar Lag

#### Korelasi antara $Y_t$ dengan $Y_{t-1}$

```{r}
#Yt
yt_ar <- ar[-1]
yt_ar
#Yt-1
yt_1_ar <- ar[-300]
yt_1_ar
```

```{r}
plot(y=yt_ar,x=yt_1_ar)
```

Berdasarkan scatterplot tersebut, terlihat bahwa terdapat hubungan positif antara $Y_t$ dengan $Y_{t-1}$. Hal ini sesuai dengan teori yang ada.

```{r}
cor(yt_ar,yt_1_ar)
```

Korelasi antara $Y_t$ dengan $Y_{t-1}$ sebesar $0.514$

#### Korelasi antara $Y_t$ dengan $Y_{t-2}$

```{r}
#Yt
yt_ar <- ar[-c(1,2)]
yt_ar
#Yt-2
yt_2_ar <- ar[-c(299,300)]
yt_2_ar
```

```{r}
plot(y=yt_ar,x=yt_2_ar)
```

Berdasarkan scatterplot tersebut, terlihat bahwa terdapat hubungan positif antara $Y_t$ dengan $Y_{t-2}$. Hal ini sesuai dengan teori yang ada.

```{r}
cor(yt_ar,yt_2_ar)
```

Korelasi antara $Y_t$ dengan $Y_{t-2}$ sebesar $0.427$

#### Korelasi antara $Y_t$ dengan $Y_{t-3}$

```{r}
#Yt
yt_ar <- ar[-c(1,2,3)]
yt_ar
#Yt-3
yt_3_ar <- ar[-c(298,299,300)]
yt_3_ar
```

```{r}
plot(y=yt_ar,x=yt_3_ar)
```

Berdasarkan scatterplot tersebut, terlihat bahwa cenderung tidak terdapat hubungan antara $Y_t$ dengan $Y_{t-3}$. Hal ini sesuai dengan teori yang ada.

```{r}
cor(yt_ar,yt_3_ar)
```

Korelasi antara $Y_t$ dengan $Y_{t-3}$ sebesar $0.266$.

## Fungsi pembangkitan ARMA(2,2)

### Manual

```{r}
set.seed(087)
n = length(wn)
phi1 = 0.5
phi2 = 0.2
theta1 = 0.4
theta2 = 0.6

y.arma=c(1:n)
for (i in 5:n){y.arma[i] = phi1*y.arma[i-1] + theta1*wn[i-1] + phi2*y.arma[i-2] + theta2*wn[i-2] + wn[i]}
```


### Menggunakan fungsi arima.sim

Pembangkitan ARMA(p,q) juga dapat dilakukan dengan fungsi `arima.sim` sebagai berikut.

```{r}
arma22 <- arima.sim(list(order=c(2,0,2), ar = c(0.5,0.2), ma = c(0.4,0.6)), n=300)
arma22
```

## Karakteristik ARMA(2,2)

### Plot Time Series

```{r}
par(mfrow = c(1, 2))
ts.plot(y.arma)
ts.plot(arma22)
par(mfrow = c(1, 1))
```

Berdasarkan plot time series tersebut, terlihat bahwa model ARMA(2,2) cenderung stasioner dalam rataan.

### Plot ACF

```{r}
par(mfrow = c(1, 2))
acf(y.arma)
acf(arma22)
par(mfrow = c(1, 1))
```

Berdasarkan plot ACF tersebut, terlihat bahwa model ARMA(2,2) hasil simulasi memiliki plot ACF yang *tails off* (meluruh menjadi nol secara asimptotik) yang mengindikasikan bahwa data tidak stasioner.

### Plot PACF

```{r}
par(mfrow = c(1, 2))
pacf(y.arma)
pacf(arma22)
par(mfrow = c(1, 1))
```

Berdasarkan plot PACF tersebut, terlihat bahwa model ARMA(2,2) hasil simulasi memiliki plot PACF yang *tails off* (meluruh menjadi nol secara asimptotik) yang mengindikasikan bahwa data tidak stasioner.

### Plot EACF

```{r}
TSA::eacf(y.arma)
TSA::eacf(arma22)
```

Berdasarkan pola segitiga nol pada plot EACF, terlihat bahwa segitiga nol berada pada ordo AR(2) dan ordo MA(2).

### Scatterplot Antar Lag

#### Korelasi antara $Y_t$ dengan $Y_{t-1}$

```{r}
#Yt
yt_arma <- arma22[-1]
yt_arma
#Yt-1
yt_1_arma <- arma22[-300]
yt_1_arma
```

```{r}
plot(y=yt_arma,x=yt_1_arma)
```

Berdasarkan scatterplot tersebut, terlihat bahwa terdapat hubungan positif antara $Y_t$ dengan $Y_{t-1}$. Hal ini sesuai dengan teori yang ada.

```{r}
cor(yt_arma,yt_1_arma)
```

Korelasi antara $Y_t$ dengan $Y_{t-1}$ sebesar $0.824$

#### Korelasi antara $Y_t$ dengan $Y_{t-2}$

```{r}
#Yt
yt_arma <- arma22[-c(1,2)]
yt_arma
#Yt-2
yt_2_arma <- arma22[-c(299,300)]
yt_2_arma
```

```{r}
plot(y=yt_arma,x=yt_2_arma)
```

Berdasarkan scatterplot tersebut, terlihat bahwa terdapat hubungan positif antara $Y_t$ dengan $Y_{t-2}$. Hal ini sesuai dengan teori yang ada.

```{r}
cor(yt_arma,yt_2_arma)
```

Korelasi antara $Y_t$ dengan $Y_{t-2}$ sebesar $0.713$.

#### Korelasi antara $Y_t$ dengan $Y_{t-3}$

```{r}
#Yt
yt_arma <- arma22[-c(1,2,3)]
yt_arma
#Yt-3
yt_3_arma <- arma22[-c(298,299,300)]
yt_3_arma
```

```{r}
plot(y=yt_arma,x=yt_3_arma)
```

Berdasarkan scatterplot tersebut, terlihat bahwa cenderung terdapat hubungan yang positif antara $Y_t$ dengan $Y_{t-3}$. Hal ini sesuai dengan teori yang ada.

```{r}
cor(yt_arma,yt_3_arma)
```

Korelasi antara $Y_t$ dengan $Y_{t-3}$ sebesar $0.478$

