---
title: "Tugas Praktikum 1 MPDW"
author: "Pingkan Febbe Fiorela Kereh"
date: "2023-09-04"
output: html_document
---

## Packages
```{r}
library("forecast")
library("graphics")
library("TTR")
library("TSA")
```

## Impor Data
```{r}
library(readxl)
data <- read_excel("D:/COLLEGE/SMT 5/Metode Peramalan Deret Waktu/Data.xlsx")
```

## Eksplorasi Data
```{r}
View(data)
str(data)
dim(data)
```

Cek apakah ada missing value
```{r}
data[which(is.na(data$Close)),]
```

Mengubah data agar terbaca sebagai data deret waktu
```{r}
data$Date <- as.Date(data$Date)
data.ts <- ts(data$Close)
```

Menampilkan ringkasan data
```{r}
summary(data.ts)
```

Membuat plot data deret waktu
```{r}
ts.plot(data.ts, xlab="Periode Waktu", ylab="Harga Saham", 
        main = "Plot Harga Saham BCA mingguan", sub = "3 Januari 2021 - 27 Agustus 2023")
points(data.ts)
```

## Pembagian Data

Membagi data latih dan data uji (80% data latih dan 20% data uji)
```{r}
train_data <- data[1:110,]
test_data <- data[111:138,]
train_data.ts <- ts(train_data$Close)
test_data.ts <- ts(test_data$Close)
```

## Eksplorasi Data

Eksplorasi keseluruhan data
```{r}
plot(data.ts, col="blue",main="Plot of All Data")
points(data.ts)
```

Eksplorasi data latih
```{r}
plot(train_data.ts, col="orange",main="Training Data Plot")
points(train_data.ts)
```

Eksplorasi data uji
```{r}
plot(test_data.ts, col="purple",main="Testing Data Plot")
points(test_data.ts)
```

Eksplorasi menggunakan ggplot
```{r}
library(ggplot2)
ggplot() + 
  geom_line(data = train_data, aes(x = Date, y = Close, col = "Training Data")) +
  geom_line(data = test_data, aes(x = Date, y = Close, col = "Testing Data")) +
  labs(x = "Periode Waktu", y = "Harga Saham", color = "Legend") +
  scale_colour_manual(name="Keterangan:", breaks = c("Training Data", "Testing Data"),
                      values = c("green", "red")) + 
  theme_bw() + theme(legend.position = "bottom",
                     plot.caption = element_text(hjust=0.5, size=12))
```

## Metode Pemulusan

### Single Moving Average

Pada data akan dilakukan metode pemulusan dengan n=4
```{r}
data.sma<-SMA(train_data.ts, n=4)
data.sma
```

Dilakukan peramalan 1 periode ke depan (forecast 1 periode ke depan)
```{r}
data.ramal<-c(NA,data.sma)
data.ramal 
```

Dilakukan peramalan 24 periode ke depan (forecast 24 periode ke depan)
```{r}
data.gab<-cbind(aktual=c(train_data.ts,rep(NA,24)),
                pemulusan=c(data.sma,rep(NA,24)),
                ramalan=c(data.ramal,rep(data.ramal[length(data.ramal)],23)))
data.gab 
```

Hasil Pemulusan menggunakan metode SMA
```{r}
ts.plot(data.ts, xlab="Periode Waktu ", ylab="Harga Saham", main= "SMA N=4 Data Harga Saham BCA")
points(data.ts)
lines(data.gab[,2],col="coral",lwd=2)
lines(data.gab[,3],col="green",lwd=2)
legend("topleft",c("data aktual","data pemulusan","data peramalan"), 
       lty=8, col=c("black","green","coral"), cex=0.5)
```

Menghitung nilai keakuratan data latih metode SMA
```{r}
error_train.sma <- train_data.ts-data.ramal[1:length(train_data.ts)]
SSE_train.sma = sum(error_train.sma[5:length(train_data.ts)]^2)
MSE_train.sma = mean(error_train.sma[5:length(train_data.ts)]^2)
MAPE_train.sma <- mean(abs((error_train.sma[5:length(train_data.ts)]/data.ramal[5:length(train_data.ts)])*100))

akurasi_train.sma <- matrix(c(SSE_train.sma, MSE_train.sma, MAPE_train.sma))
row.names(akurasi_train.sma)<- c("SSE", "MSE", "MAPE")
colnames(akurasi_train.sma) <- c("Akurasi m = 4")
akurasi_train.sma
```

Menghitung nilai keakuratan data uji metode SMA
```{r}
error_test.sma = test_data.ts-data.gab[111:134,3]
SSE_test.sma = sum(error_test.sma^2)
MSE_test.sma = mean(error_test.sma^2)
MAPE_test.sma = mean(abs((error_test.sma/test_data.ts*100)))

akurasi_test.sma <- matrix(c(SSE_test.sma, MSE_test.sma, MAPE_test.sma))
row.names(akurasi_test.sma)<- c("SSE", "MSE", "MAPE")
colnames(akurasi_test.sma) <- c("Akurasi m = 4")
akurasi_test.sma
```

### Double MOving Average

```{r}
dma <- SMA(data.sma, n = 4)
At <- 2*data.sma - dma
Bt <- 2/(4-1)*(data.sma - dma)
data.dma<- At+Bt
data.ramal2<- c(NA, data.dma)
```

```{r}
t = 1:24
f = c()

for (i in t) {
  f[i] = At[length(At)] + Bt[length(Bt)]*(i)
}

data.gab2 <- cbind(aktual = c(train_data.ts,rep(NA,24)), pemulusan1 = c(data.sma,rep(NA,24)),pemulusan2 = c(data.dma, rep(NA,24)),At = c(At, rep(NA,24)), Bt = c(Bt,rep(NA,24)),ramalan = c(data.ramal2, f[-1]))
data.gab2
```

Hasil Pemulusan menggunakan metode DMA
```{r}
ts.plot(data.ts, xlab="Periode Waktu ", ylab="Harga Saham", main= "DMA N=4 Data Harga Saham BCA")
points(data.ts)
lines(data.gab2[,3],col="green",lwd=2)
lines(data.gab2[,6],col="red",lwd=2)
legend("topleft",c("data aktual","data pemulusan","data peramalan"), lty=8, col=c("black","green","red"), cex=0.8)
```

Menghitung nilai keakuratan data latih
```{r}
error_train.dma = train_data.ts-data.ramal2[1:length(train_data.ts)]
SSE_train.dma = sum(error_train.dma[8:length(train_data.ts)]^2)
MSE_train.dma = mean(error_train.dma[8:length(train_data.ts)]^2)
MAPE_train.dma = mean(abs((error_train.dma[8:length(train_data.ts)]/train_data.ts[8:length(train_data.ts)])*100))

akurasi_train.dma <- matrix(c(SSE_train.dma, MSE_train.dma, MAPE_train.dma))
row.names(akurasi_train.dma)<- c("SSE", "MSE", "MAPE")
colnames(akurasi_train.dma) <- c("Akurasi m = 4")
akurasi_train.dma
```

Menghitung nilai keakuratan data uji
```{r}
error_test.dma = test_data.ts-data.gab2[111:134,6]
SSE_test.dma = sum(error_test.dma^2)
MSE_test.dma = mean(error_test.dma^2)
MAPE_test.dma = mean(abs((error_test.dma/test_data.ts*100)))

akurasi_test.dma <- matrix(c(SSE_test.dma, MSE_test.dma, MAPE_test.dma))
row.names(akurasi_test.dma)<- c("SSE", "MSE", "MAPE")
colnames(akurasi_test.dma) <- c("Akurasi m = 4")
akurasi_test.dma
```

Pada data latih dan data uji, keduanya lebih baik menggunakan metode SMA dibandingkan metode DMA  